【裁判字號】    88,易,3285
【裁判日期】    890229
【裁判案由】    詐欺
【裁判全文】
臺灣板橋地方法院刑事判決                        八十八年度易字第三二八五號
    公  訴  人  臺灣板橋地方法院檢察署檢察官
    被      告  丙○○
右列被告因侵占等案件，經檢察官提起公訴（八十八年度偵字第二一四二號），本院
判決如左：
    主  文
丙○○意圖為自己不法之所有，而侵占自己持有他人之物，處有期徒刑伍月，緩刑參
年。其餘被訴詐欺部分無罪。
    事  實
一、丙○○於民國（下同）七十七年間因贓物案件，經本院判處有期徒刑七月，於八
    十年一月一日執行完畢，已逾五年。其與乙○○係朋友關係，於八十六年八月間
    某日，在台北縣新店市某火鍋店內，乙○○見丙○○手上所戴戒指座上未鑲戒指
    ，即欲將其所有價值約新台幣（下同）二十萬元之一克拉鑽戒一枚，讓售予丙○○，供其鑲戴。丙○○表示欲先帶回家中徵詢其妻郭淑珠（業經不起訴處分確定
    ）之意見，若有意購買再商談價錢，乙○○遂將該枚鑽戒交付丙○○持有。詎丙○○取得上開乙○○之鑽戒後，無意購買，竟意圖為自己不法之所有，於八十六
    年八月五日，在台北縣新莊市○○路七三七號九樓之二住處，擅將該枚屬乙○○
    所有之鑽戒侵占入己，並委由不知情之友人甲○○，持至台北縣三重市○○街二
    十五號「富昌當鋪」典當，得款現金八萬元供己花用殆盡。嗣經乙○○一再催討
    返還，丙○○均置之不理，乙○○始知該枚鑽戒業經典當之事。
二、案經被害人乙○○訴由台灣台北地方法院檢察署檢察官呈請台灣高等法院檢察署
    核轉台灣板橋地方法院檢察署檢察官偵查起訴。
    理  由
壹、有罪部分：
一、訊據被告丙○○對右揭犯罪事實，於本院審理中坦承不諱，核與被害人乙○○指
    訴，證人甲○○證述之情節相符，並有「富昌當鋪」當票一紙在卷可稽。被告丙○○雖另辯稱：伊與被害人乙○○及證人甲○○為朋友關係，且互有金錢往來，
    當時甲○○向被害人乙○○借錢未獲，轉向伊借貸，伊認甲○○與乙○○熟識，
    始將該枚鑽戒交予甲○○典當，所得款項亦由甲○○取得云云。惟此已為證人甲○○在偵審中堅詞否認，而被害人乙○○交付本件鑽戒予被告丙○○占有之目的
    ，在使被告丙○○提供予其妻郭淑珠觀覽以決定是否價購，若被告丙○○無意購
    買，自當原物返還被害人乙○○。詎其竟未事先徵得被害人乙○○之同意，擅自
    處分本件鑽戒，其有變易持有為所有之犯意甚明。又公訴人認被告係以供其妻觀
    覽為由詐取該枚鑽戒，但此為被告丙○○堅決否認，另被害人乙○○在本院審理
    中亦陳稱：當時被告係說要借回去給太太看，如果喜歡的話，再買下來給他太太
    ，後來不買了，我去要回來，被告說已經不在了等語，核與被告丙○○所辯相符
    ，則被告並非施用詐術取得該枚鑽戒甚明，其此部分辯解應屬可採，但仍無礙其
    侵占犯罪之成立。本案事證明確，被告丙○○之侵占犯行洵堪認定，應依法論科
    。
二、核被告所為，係犯刑法第三百三十五條第一項之普通侵占罪。公訴意旨認被告係
    以詐術取得鑽戒後予以典當，拒不歸還，所為涉犯刑法第三百三十九條第一項之
    詐欺罪，依上開說明，容有未洽，但其取得鑽戒後典當而無法歸還之基本社會事
    實同一，應變更其起訴法條。爰審酌被告犯罪之動機、目的、手段，犯罪所生之
    損害，於本院審理中已與被害人乙○○達成民事和解，犯罪後態度等一切情狀，
    量處如主文所示之刑，以資懲儆。又被告雖有贓物案件之前科，但於八十年一月
    一日執行完畢，迄今已逾五年，其於五年內未曾受有期徒刑以上刑之宣告，有台
    灣高等法院檢察署刑案紀錄簡覆表、台灣板橋地方法院刑案資料查註紀錄表各一
    紙可稽，其因一時失慮，致罹刑典，惟事後已深具悔意，且與被害人乙○○達成
    和解，分期賠償所受之損害，經此刑之宣告後，應知警惕而無再犯之虞，本院因
    認對其所宣告之刑以暫不執行為當，爰予以宣告緩刑三年，用啟自新。
貳、無罪部分：
一、公訴意旨另謂：被告丙○○基於意圖為自己不法之所有，並基於概括犯意，於八
    十六年九月五日、九月十九日、九月二十二日、九月二十三日、十月二日，在台
    北縣新店市某火鍋店內，佯稱需款孔急，向被害人乙○○借得二百萬元、五十萬
    元、二十萬元、二十萬元、二十萬元，合計三百十萬元，事後僅清償其中一百五
    十萬元，即拒絕清償，並避不見面，因認被告丙○○所為，涉犯刑法第三百三十
    九條第一項之詐欺取財罪嫌。公訴人認被告丙○○涉有右揭詐欺犯行，無非以被
    害人乙○○之指訴，及有被告丙○○所書立之借據、本票、協議書等證物，為其
    主要論據。
二、按犯罪事實應依證據認定之，無證據不得推定其犯罪事實。又不能證明被告犯罪
    ，應諭知無罪之判決，刑事訴訟法第一百五十四條、三百零一條第一項分別定有
    明文；又按刑法第三百三十九條第一項詐欺罪之成立，以意圖為自己或第三人不
    法之所有，以詐術使人陷於錯誤，而將本人獲第三人之物交付為要件。所謂以詐
    術使人交付，必須被詐欺人因其詐術而陷於錯誤，若其所用方法，不致使陷於錯
    誤，即不構成該罪，最高法院著有四十六年度台上字第二六○號判例可資參照。
    訊據被告丙○○固坦承與被害人乙○○（含與乙○○之夫李陽）間有三百十萬元
    債務之事實不諱，但堅決否認被訴詐欺取財之犯行，辯稱：伊與被害人乙○○夫
    婦係多年之友人，互有金錢往來。本件二百萬元部分，係乙○○之夫李陽與伊合
    夥投資開設舞廳之投資款，嗣李陽欲退股，伊一時無法全數退還，雙方始在律師
    事務所寫下借據，以保障李陽權益，實非借款，且有給付投資之紅利；至一百十
    萬元部分，則係向被害人乙○○所借，但已陸續清償，並無詐欺犯行等語。
五、經查：
    （一）本件被告丙○○於八十六年九月五日，與被害人乙○○之夫李陽合夥投資
          舞廳生意，而收受李陽所交付之二百萬元；又於同年九月十九日、九月二
          十二日、九月二十三日、十月二日，向被害人乙○○借得五十萬元、二十
          萬元、二十萬元、二十萬元，合計三百十萬元，事後僅清償其中一百五十
          萬元之事實，業據被告丙○○在偵審中供承在卷，核與被害人乙○○在本
          院審理中指訴之情節符，並有被告丙○○所書立之借據、本票、協議書等
          證物在卷可稽，自屬實在。
    （二）次查，本件被告丙○○究係施用何種詐術騙取被害人乙○○財物，起訴書
          中犯罪事實欄並非具體載明，則公訴人指其涉有詐欺犯罪，已不明確。又
          被告於八十六年九月五日所取得之現金二百萬元，實係被害人乙○○之夫
          李陽投資被告舞廳生意之投資款，並非向被害人乙○○借得之款項，業如
          前述，公訴人認被告向被害人借款乙節，已有誤會。而被告收受此項投資
          款後，曾給付部分紅利予李陽收受，嗣因李陽認為太少而欲退股，被告蔡
          春長由其妻郭淑珠開立五十萬元之本票四紙，並已兌現其中一百萬元部分
          ，剩餘之一百萬元則由李陽以分期付款方式購車，再由被告支付分期價金
          之方式清償，並已支付三十餘萬元之事實，亦據被告在偵審中供承在卷，
          被害人乙○○對此亦不否認，並有寶島商業銀行八十六年九月一日至八十
          七年九月三十日之交易查詢報表，及郭淑珠所開立票號0000000、
          0000000號，發票日均為八十六年十月二十四日，到期日分別為八
          十六年十二月三十一日、八十七年一月二十日，面額各五十萬元之本票二
          紙附卷可按。顯見此二百萬元債務係雙方投資舞廳生意退股所生之糾紛，
          並非被告施用詐術使被害人乙○○（或李陽）陷於錯誤所致，縱被告事後
          無力清償，亦屬民事糾葛，尚難以刑法詐欺取財罪相繩。
    （三）再查，被告與被害人乙○○係朋友關係，早有金錢借貸往來，甚至合夥作
          生意，此為雙方所是認，則本件於八十六年九月五日、九月十九日、九月
          二十二日、九月二十三日、十月二日所出借之五十萬元、二十萬元、二十
          萬元、二十萬元，合計一百十萬元現金，應係被害人乙○○基於朋友情誼
          ，經風險、信用之評估後為之，並非被告施用何種詐術使其陷於錯誤所致
          。且被告事後亦部分清償，益見其無詐欺之故意。是被告事後資力惡化，
          無法依約清償全部借款，僅屬債務不履行之問題，尚與刑法第三百三十九
          條第一項詐欺取財罪之構成要件有間。
    綜上所述，本件應屬民事糾葛，應另循民事途徑解決，尚難以刑法詐欺取財罪相
    繩（按雙方於本院審理中業經達成和解，分期清償債務）。此外，復查無其他積
    極證據，足認被告涉有公訴人所指之詐欺犯行，不能證明被告犯罪，爰依首揭說
    明及判例意旨，諭知被告此部分被訴無罪之判決。
據上論斷，應依刑事訴訟法第二百九十九條第一項前段、第三百條、第三百零一條第
一項，刑法第三百三十五條第一項、第七十四條第二款，罰金罰鍰提高標準條例第一
條前段，判決如主文。
本案經檢察官郭學廉到庭執行職務。
中      華      民      國    八十九    年      二      月    二十九    日
                                    臺灣板橋地方法院刑事第一庭
                                        法  官  鄭  水  銓
右正本證明與原本無異。
如不服本判決應於送達後十日內向本院提出上訴狀。
                                        書記官  謝  麗  秋
中      華      民      國    八十九    年      三      月      七      日
附錄本案論罪科刑法條全文：
刑法第三百三十五條
意圖為自己或第三人不法之所有，而侵占自己持有他人之物者，處五年以下有期徒刑
、拘役或科或併科一千元以下罰金。
前項之未遂犯罰之。


司法院資訊處製作；財團法人民間司法改革基金會備份。
